臺灣臺中地方法院民事判決
109年度重訴字第231號
原      告
即反訴被告  陳慶隆    
訴訟代理人  張仕賢律師                      
被      告
即反訴原告  胡芯茹    
訴訟代理人  林建宏律師
上列當事人間請求損害賠償事件，本院於民國111年4月11日言詞
辯論終結，判決如下：
    主    文
一、確認原告與被告於民國108年12月24日就附表所示不動產所
    有權(含違章增建部分)之買賣契約關係不存在。
二、被告應給付原告新臺幣貳佰伍拾玖萬貳仟玖佰貳拾壹元，及
    自民國109年4月18日起，至清償日止，按年息百分之五計算
    之利息。
三、原告其餘之訴駁回。　　
四、本訴訴訟費用由被告負擔百分之九十九，餘由原告負擔。
五、本判決第二項部分於原告以新臺幣捌拾陸萬伍仟元為被告供
    擔保後，得為假執行；如被告以新臺幣貳佰伍拾玖萬貳仟玖
    佰貳拾壹元為原告預供擔保後，得免為假執行。
六、原告其餘假執行之聲請駁回。　　
七、反訴原告之訴及其假執行之聲請均駁回。
八、反訴訴訟費用由反訴原告負擔。　　　　　　　　
    事實及理由
甲、程序方面
    另按當事人得於訴訟繫屬中，將訴訟告知於因自己敗訴而有
    法律上利害關係之第三人。民事訴訟法第65條第1項定有明
    文。原告於民國109年3月30日以起訴狀表示訴外人合泰建築
    經理股份有限公司（下稱合泰公司）為後述房地買賣契約之
    履約保證公司，依約具有撥付專戶內金額及協助之義務，就
    本件訴訟結果有法律上之利害關係，因此聲請告知訴訟等語
    （本院卷一第28頁），核與民事訴訟法第65條規定相符，本
    院依原告之聲請而將相關書狀送達受告知訴訟人合泰公司，
    經合泰公司具狀表明不參加訴訟（本院卷二第15頁），併予
    敘明。
乙、實體方面
壹、本訴部分
一、原告主張：
  ㈠其與被告就門牌號碼臺中市○區○○○街00巷00號之透天店面房
    屋，即臺中市○區○○○○段0000000000000地號土地（下稱系爭
    279-37、279-38地號土地）、臺中市○區○○○○段0000○號房屋
    （下稱系爭4191建號）及增建部分與空地（下統稱系爭房地
    ，如附表所示），於108年12月24日在兆藝不動產經紀有限
    公司(有巢氏房屋南屯捷運加盟店，下稱兆藝公司)簽訂買賣
    契約，約定價金為新臺幣（下同）2,340萬元，並由合泰公
    司擔任價金履約保證人。原告已經交付727萬元至「價金履
    約保證帳戶:台新國際商業銀行建北分行受託信託財產專戶
    」，而該專戶已經動用2,790,116元（其中2,592,921元為被
    告取用；餘款197,195元為原告所取用），該專戶內尚有餘
    額4,479,884元。
  ㈡被告為系爭房地原所有人，其與房仲及代書人員對於系爭房
    地有無共同法定空地應知悉甚明，惟其等並未對原告告知相
    關訊息，使原告在不知系爭279-37地號土地是共同法定空地
    、受到建築管制、將來不能再作建築使用之情形下，陷於錯
    誤，與被告簽訂買賣契約。嗣原告委託元大銀行彰化分行襄
    理蔡聖志進行系爭房地之抵押貸款申辦事務後，於109年3月
    2日才獲知前述共同法定空地情事，銀行亦因此無法核准貸
    款。原告遂委託張仕賢律師寄發109年3月10日臺中法院郵局
    第619號存證信函，檢送109年3月9日律師函通知被告、兆藝
    公司、合泰公司，撤銷系爭買賣契約，於109年3月11日送達
    被告。
  ㈢系爭279-37地號土地不得重複使用，不得再作為建築基地而
    申請建造執照供作建築新的建築物使用，因而失去了土地之
    利用性及收益性，明顯存在滅失或減少其價值或滅失或減少
    其通常效用之瑕疵，該土地物之瑕疵屬於不能修補，買受人
    即原告自得依民法第354條第1項及第359條規定，拒絕受領
    瑕疵物並得解除契約。嗣原告以109年8月10日臺中法院郵局
    第2009號存證信函，催告被告在文到後8日內除去共同法定
    空地之糾葛，否則該函文之送達，視為依買賣契約第12條第
    1項約定，通知解除買賣契約，不再另行作出解除契約之意
    思表示，並在109年8月11日送達予被告收受，兩造買賣契約
    109年8 月20日解除。並以 民事準備一狀、民事準備四狀重
    申解除契約之意思表示。
  ㈣原告爰依民法第92條第1項、第113條、第114條、第179條、
    第182條第2項、第184條第1項、第198條、第213條第1項、
    第354條第1項、第359條、第259條等規定，得以撤銷原告前
    開買賣意思表示，或解除買賣契約。請鈞院擇一訴訟標的為
    原告勝訴之判決。
　㈤並聲明：
　⒈確認原告與被告於108年12月24日就系爭房地所有權(含違章
    增建部分)之買賣契約關係不存在。
  ⒉被告應給付原告2,790,116元及自起訴狀繕本送達被告之翌日
    （即109年4 月 18日）起，至清償日止，按週年利率百分之
    五計算之利息。
  ⒊願供擔保，請宣告假執行。　　
二、被告抗辯：
  ㈠兩造之買賣契約第2條、第17條等之特約事項雙方均已知悉，
    並均簽名蓋章，依不動產說明書內容所載，不動產說明書視
    為買賣契約書之一部分，附件資料買賣雙方於簽約時有需求
    時再提供。買賣雙方應負擔費用項目一覽表。增值稅概算表
    。產權調查表。附件資料(打☑表示有提供附件):☑土地謄(影
    )本☑建物謄(影)本☑地籍圖謄(影)本☑建物勘測成果圖☑格局
    示意圖☑物件現況說明書。買賣雙方同意本公司得同時接受
    雙方委託，並為雙方代理人。雙方經解說後，已詳閱並瞭解
    不動產說明書內容及附件資料，並經雙方簽名蓋章無誤。是
    原告於簽訂買賣契約時就契約內容及不動產說明書之特別約
    定事項為雙方合意，自為兩造買賣契約之一部。
  ㈡原告與其配偶李丹桃先於108年12月15日由房仲人員陳妤葳、
    許雲喬帶領前往系爭房地看屋，被告委託代理人即胞兄胡政
    閔在場陪同（按：其與被告母親共同居住於此）並說明系爭
    房地屋況，告知系爭279-37地號土地為法定空地，系爭地上
    建物為增建不能拆，拆除後即無法再加蓋，惟建物內部均可
    裝潢整修並無問題。108年12月18日原告與其配偶李丹桃及
    其友人由房仲人員陳妤葳、許雲喬帶領再次前往系爭房地看
    屋，胡政閔亦在場陪同，原告提及停放工程車事宜，因系爭
    279-37地號土地一樓地面太高須降低高度，詢問一樓是否有
    作地樑，經胡政閔告知系爭建物為鋼樑搭建應該沒有地樑，
    但系爭建物內部整修沒問題，不要去拆除外牆，因為法定空
    地拆除後即不能再加蓋等語。是胡政閔已多次跟原告提及系
    爭279-37地號土地為法定用地，顯見被告自始並無隱瞞該土
    地為共同法定空地，且原告亦知悉。
  ㈢再依兩造所簽認之不動產說明書所載，兆藝公司均有提供系
    爭房地之土地謄本、建物謄本、地籍圖謄本、建物勘測成果
    圖、格局示意圖、物件現況說明書供原告詳細查閱，並經原
    告瞭解不動產說明書內容及附件資料無誤後，由其簽名蓋章
    ，且動產說明書內容所提供之附件資料，該土地謄本就系爭
    279-37地號土地，其他登記事項上已明確註記為共同法定空
    地，原告均已詳細並了解該不動產說明書之內容，而為簽認
    ，是原告指稱被告故意不告知原告及李丹桃上情，與事實不
    符，其欲撤銷錯誤之意思表示，自無理由。系爭279-37地號
    土地是否為法定空地，非不得藉由地籍圖、建物測量成果圖
    等開放查詢之資料得知梗概，難謂須成為土地所有權人始能
    查知，原告應買前非無查知機會，乃未察查逕為應買，對系
    爭279-37地號土地為法定空地之不知，即難認無過失，原告
    自不得主張撤銷意思表示並請求返還本件買賣價金。
　㈣且客觀上難認被告有何未依約履行之違約情事，而原告主張
    被告就爭279-37地號土地所為之給付，有物之價值或通常效
    用上減損之瑕疵存在一節，亦非有據，原告主張其已 解除
    契約請求被告返還已 領用之價 金，於法無據。
  ㈤並聲明：原告之訴及假執行之聲請均駁回。　　　
貳、反訴部分
一、反訴原告即被告主張：
  ㈠反訴被告已給付系爭房地買賣價金727萬元，經兩造同意後，
    自該履約保證專戶中先行撥付150萬元予反訴原告，撥付117
    萬元予兆藝公司充為仲介費，餘款應尚有460萬元。惟反訴
    被告拒付後續價金，已確定違反系爭買賣契約之約定，反悔
    不買系爭房地。反訴原告再以民事反訴狀之送達充為解除兩
    造買賣契約之意思表示，併為請求給付違約金全部即已付價
    金727萬元。又因前開違約金727萬元，已為反訴原告受領者
    為150萬元，茲扣除反訴原告已受領之價金150萬元，反訴被
    告尚需支付577萬元給反訴原告。
  ㈡並聲明：
  ⒈反訴被告應給付反訴原告577萬元，及自反訴狀繕本送達    
    翌日起至清償日止，按年息百分之五計算之利息。
  ⒉願供擔保，請准宣告假執行。　　　　　
二、反訴被告即原告抗辯：
  ㈠反訴原告明知系爭279-37地號土地是建築共同法定空地，亦
    知屬於不能再重新建築使用，將嚴重影響土地之交易價格，
    乃交易上之重要事項，卻在108年12月24日兩造簽訂買賣契
    約之前後，均故意使用消極隱瞞重要交易資訊之方式作為詐
    術，使反訴被告陷於錯誤而簽訂108年12月24日買賣契約、
    陸續交付買賣價金，且使反訴被告同意出具109年1月13日動
    用款項協議書予反訴原告，並領取150萬元價金花用，反訴
    原告行為已經符合民法第92條第1項詐欺規定。反訴被告已
    通知反訴原告撤銷兩造所簽訂系爭房地買賣契約形成之意思
    表示，該撤銷表示並已於109年3月11日生效。則兩造間就系
    爭房地所有權(含違章增建部分)之買賣契約關係已經歸於消
    滅不存在。
  ㈡且反訴被告依據前述買賣契約第9條第1項及第12條第1項約定
    ，特別以109年8月10日臺中法院郵局第2009號存證信函，通
    知反訴原告在文到後8日內除去上開共同法定空地之糾葛，
    否則以該存證信函之送達視為依買賣契約第12條第1項約定
    ，通知解除買賣契約，不再另為解除之意思表示，並在109
    年8月11日送達予反訴原告收受，兩造之買賣契約業已 解除
    ，反訴原告之請求無理由。
  ㈢如鈞院認反訴原告有理由，則請審酌反訴原目前已委託信義
    房屋公司銷售本案系爭房地並開價2,980萬元，信義房屋網
    站並特別標示出「法定空地加蓋」，倘反訴原告一方面可以
    要求沒收反訴被告已支付之價金727萬元作為違約金，另又
    高開價2,980元對外重新銷售系爭房地，顯非合理，反訴原
    告之違約金請求過高，應依民法第252條之規定大幅度予以
    酌減，以維公平。
  ㈢並聲明：
　⒈反訴原告之訴應予駁回。
  ⒉反訴被告如受不利判決，願供擔保，請宣告免假執行。
參、兩造經協商簡化爭點，就下列事項不為爭執，本院自得採為
    判決基：
一、被告就附表所載之系爭房地，委託兆藝不動產經紀有限公司
    (有巢氏房屋南屯捷運加盟店)對外銷售，開價為2,480萬元
    。而系爭279-37地號土地謄本之標示部之「其他登記事項」
    一欄有登記「(一般註記事項)共同法定空地」。
二、兩造就系爭房地，於108年12月24日在兆藝不動產經紀有限
    公司之會議室簽訂買賣契約書，約定價金為2,340萬元。兩
    造所簽訂之買賣契約書是使用「有巢氏房屋買賣契約書」並
    附有「價金履約保證申請書」「標的物現況說明書(成屋)」
    及「價金履約保證書」作為契約書之附件，由受告知訴訟人
    「合泰建築經理股份有限公司」擔任價金履約保證人。　　
三、承上，兩造上開簽訂之買賣契約書並沒有將買賣標的物土地
    及建物謄本作為契約書之附件，也沒有將該謄本之影本作為
    契約書之附件。
四、原告有在「高工大地坪邊間透天一不動產說明書」目錄（見
    本院卷二第43頁）之「買方簽名」欄內有簽名，並由地政士
    陳振德使用原告陳慶隆之印章在該「買方簽名」欄蓋章。　
五、卷附之「高工大地坪邊間透天一不動產說明書」（見本案卷
    二第35頁至第89頁）中有108年4月1日列印之建物及土地登
    記第二類謄本影本3張、108年4月20日列印之建物測量成果
    圖影本1張、108年4月20日列印地籍圖謄本影本1張(見本院
    卷二第71頁至85頁)。
六、上開「高工大地坪邊間透天一不動產說明書」中有「產權調
    查表」3張(見本院卷二第45頁至第49頁及)「產權相關注意
    事項」1張(見本院卷二第55頁)沒有使用文字載明279-37地
    號土地是屬於「共同法定空地」，也沒有載明「該筆土地上
    之違建拆除後，不能重建」之詞句。　　
七、上開「高工大地坪邊間透天一不動產說明書」中有土地位置
    圖1張(見本院卷二第87頁)，有標示「279-37、279-38地號
    ，第二種住宅區，建蔽率60，容積率220」，但對於279-37
    地號土地沒有標示「共同法定空地」也沒有載明「該筆土地
    上之違建拆除後，不能重建」之詞句。
八、為兩造簽訂之買賣契約書之附件之「標的物現況說明書(成
    屋)」及作為「高工大地坪邊間透天-不動產說明書」之附件
    之「標的物現況說明書(成屋)」都沒有使用文字載明279-37
    地號土地是屬於「共同法定空地」、也沒有載明「該筆土地
    上之違建拆除後，不能重建」之詞句。
九、上開「標的物現況說明書」第2頁之「編號47」之「其他重
    要事項(針對屋況、產權、使用權有任何補充)」一欄，明確
    「勾選:否」(見本院卷二第69頁)。
十、兩造於108年12月24日在兆藝不動產經紀有限公司(有巢氏房
    屋南屯捷運加盟店)會議室內簽訂買賣契約書之當日，兆藝
    不動產經紀有限公司有全程進行錄音錄影，但據109年9月29
    日兆藝不動產經紀有限公司民事陳報狀所載，該公司已遺失
    簽約當日之錄音錄影檔案，因此已無法提供(見本院卷二第4
    57頁)。
十一、兩造所簽訂之買賣契約有委任「合泰建築經理股份有限公
      司」擔任價金履約保證人。原告陳慶隆已經交付727萬元
      至「價金履約保證帳戶:台新國際商業銀行建北分行受託
      信託財產專戶」，而該專戶已經動用2,790,116元（其中2
      ,592,921元為被告取用；餘款197,195元為原告所取用）
      ，該專戶內尚有餘額4,479,884元。(見本院卷二第345頁
      、卷四第91頁、98頁)。
十二、原告有委託張仕賢律師寄發「109年3月10日台中法院郵局
      第619號存證信函」並檢送「中華民國109年3月9日(109)
      賢律字第0000000-0號張仕賢律師函」通知被告、兆藝不
      動產經紀有限公司、合泰建築經理股份有限公司，並表示
      :「茲代陳慶隆及李丹桃二人依據民法第92條第1項規定:
      「因被詐欺或被脅迫而為意思表示者，表意人得撤銷其意
      思表示。但詐欺係由第三人所為者，以相對人明知其事實
      或可得而知者為限，始得撤銷之。』及民法第184條規定:『
      因故意或過失，不法侵害他人之權利者，負損害賠償責任
      。故意以背於善良風俗之方法，加損害於他人者亦同。違
      反保護他人之法律，致生損害於他人者，負賠償責任。但
      能證明其行為無過失者，不在此限。」，通知被告撤銷及
      廢止如『附件:中華民國108年12月24日簽訂之不動產買賣
      契約書』節本所載之意思表示及買賣契約關係，並將依民
      法及不動產經紀業管理條例規定向被告及相關人等進行求
      償，請查照等語，並於109年3月11日送達予被告、兆藝不
      動產經紀有限公司、合泰建築經理股份有限公司（見本院
      卷一第134至178頁)。　　
十三、原告有以「109年8月10日台中法院郵局第2009號存證信函
      」通知被告:「催告賣方胡芯茹在文到後八日內除去「共
      同法定空地』之『糾葛』;否則以本書函之送達視為依買賣契
      約書第十二條第一項約定，通知解除買賣契約，不再另行
      作出解除契約之意思表示。」並在109年8月11日送達予被
      告收受（見本院卷二第411至423頁)。
十四、被告有寄發109年6月22日民事反訴狀之反證1號之109年3
      月17日台中南和路郵局第37號存證信函予原告之訴訟代理
      人張仕賢律師，並在109年3月18日送達予張仕賢律師。
肆、本院之判斷：
一、本訴部分：　
    原告主張：原告向被告所購系爭房地中之系爭279-37地號土
    地為共同法定空地，屬無法建築之土地，其價值遠低於一般
    可供建築使用之土地，被告於出售時被告及其委託之仲介人
    員未向原告告知上開法定空地之情事，被告顯係詐欺原告致
    原告與被告簽訂系爭買賣契約，向被告購買具有瑕疵之279-
    37地號土地，原告已依法對被告為撤銷意思表示，或依法向
    被告解除契約，兩造間之系爭買賣契約已不存在，爰訴請確
    認系爭買賣契約關係不存在；且原告得依民法第113條、第1
    14條、第179條、第182條第2項、第184條第1項、第259條等
    規定，請求被告將動用之款項返還原告，爰請求鈞院擇一為
    原告勝訴之判決等語，惟原告之主張業為被告所否認，是本
    院應審究者為①系爭契約是否業經原告撤銷意思表示而無效
    或是否經原告解除而不存在？②原告得否訴請被告將已動用
    之款項返還原告？經查：
　㈠原告主張：被告明知系爭279-37地號土地是建築共同法定空
    地，屬於不能再重新建築使用，嚴重影響土地之交易價格，
    屬交易上之重要事項，於兩造簽訂系爭買賣契約之前後，以
    消極隱瞞重要交易資訊之方式作為詐術，使原告陷於錯誤而
    簽訂系爭買賣契約，被告之行為已經符合民法第92條第1項
    詐欺規定，系爭買賣契約業經原告為撤銷應買之意思表示而
    無效云云。惟查：
　⒈因被詐欺或被脅迫而為意思表示者，表意人得撤銷其意思表
    示。民法第92條第1項前段定有明文。所謂被詐欺而為意思
    表示，係指行為人之意思表示係遭詐欺陷於錯誤非於自由意
    志下而為，如買賣契約之應買人於為應買之意思表示時，係
    出於自由意志未有陷於錯誤之情事，僅是應買人欲購買之標
    的有未符合債之本旨之瑕疵，此僅是出賣人是否應負瑕疵擔
    保責任而已，尚難以標的物存有瑕疵，即謂表意人係受詐欺
    而為應買之意思表示，尚無民法第92條第1項前段段之適用
    。
　⒉本件買賣契約係原告出價向被告購買如附表所示之系爭房地
    ，原告應買是欲取得系爭房地之所有權，而被告確為系爭房
    地之所有權人，就履行契約之義務（即移轉系爭房地之所有
    權移轉登記及交付系爭房地予原告）並無不能履行之情事存
    在。而法定空地使用限制及該性質對土地交易所生之影響（
    即對標的物價值之影響），屬土地交易之特別知識，非從事
    不動產交易之專業人士，自難以全然瞭解法定空地之涵義。
    兩造均非從事不動產買賣之專業人員，更非具有專業知識之
    地政人士，其等就法定空地使用限制及對土地交易所生之影
    響（即對標的物價值之影響）等專業知識，難期有特別之認
    知。且查：
　⑴兩造於交易時，被告交付予原告參考之系爭279-37地號土地
    謄本，其標示部之「其他登記事項」一欄有登記「(一般註
    記事項)共同法定空地」；而兩造簽訂之買賣契約書並沒有
    將買賣標的物土地及建物謄本作為契約書之附件，也沒有將
    該謄本之影本作為契約書之附件；被告之「高工大地坪邊間
    透天一不動產說明書」中有108年4月1日列印之建物及土地
    登記第二類謄本影本3張、108年4月20日列印之建物測量成
    果圖影本1張、108年4月20日列印地籍圖謄本影本1張(見本
    院卷二第71頁至85頁)；惟上開說明書中之「產權調查表」3
    張(見本院卷二第45頁至第49頁及)「產權相關注意事項」1
    張(見本院卷二第55頁)，沒有使用文字載明279-37地號土地
    是屬於「共同法定空地」，也沒有載明「該筆土地上之違建
    拆除後，不能重建」之詞句；而上開說明書中有土地位置圖
    1張(見本院卷二第87頁)，標示「279-37、279-38地號，第
    二種住宅區，建蔽率60，容積率220」，但對於系爭279-37
    地號土地沒有標示「共同法定空地」也沒有載明「該筆土地
    上之違建拆除後，不能重建」之詞句；買賣契約書之附件之
    「標的物現況說明書(成屋)」及上開 說明書之附件之「標
    的物現況說明書(成屋)」都沒有使用文字載明系爭279-37地
    號土地是屬於「共同法定空地」、也沒有載明「該筆土地上
    之違建拆除後，不能重建」之詞句；上開「標的物現況說明
    書」第2頁之「編號47」之「其他重要事項(針對屋況、產權
    、使用權有任何補充)」一欄，明確「勾選:否」等情，為兩
    造所不爭執（詳參不爭執事項 項），而證人故政閔
    （即被告委託現場帶看及陪同訂約之人員）雖陳稱：其於看
    屋過程中，有向買方表示隔壁房屋不能拆，拆後不能再重建
    云云，惟亦陳明兩造於訂約時，沒有聽聞兩造就法定空地之
    定義及對交易土地價值之影響乙事，有任何談論及約定等語
    （見本院卷二第212-216頁）。被告於交易時所出具予原告
    參考之系爭279-37地號土地謄本，固未作為買賣契約之附件
    ，且買賣契約未特別標示說明該系爭279-37地號土地之使用
    會受限制及影響土地價值，然被告交付予原告參考之土地謄
    本，於標示部之「其他登記事項」一欄，既有登記「(一般
    註記事項)共同法定空地」一節，依此即可判斷被告並無故
    意隱匿系爭279-37地號土地為法定空地，而使原告陷於錯誤
    之故意，否則其豈會將載有該法定空地之資料交予原告之理
    。
　⑵再參諸原告業已陳明交易時不知法定空地之真義，兩造於買
    賣過程就土地是否為法定空地乙節，未有討論及於買賣契約
    中加以約定，係原告於辦理貸款時，方自銀行從業人員告知
    交易土地中有法定空地存在，影響貸款金額，其方知系爭27
    9-37地號土地屬法定空地，不能建築，並影響標的物價值乙
    節，業據原告提出其與「元大銀行彰化分行襄理蔡聖志」之
    LINE通訊畫面截取照片列印6張（本院卷一第122-132頁）在
    卷可參，並為證人李丹桃、黃明敏到院所陳明（見本院卷二
    第204-207頁、208-211頁）。而證人許喬雲（即系爭買賣仲
    介人員）固到庭證稱：其於仲介兩造買賣時已知系爭279-37
    地號土地屬法定空地，及其對價值會有影響，並於交易過程
    中有向買方表示違章建築房子不能拆，拆後不能再重建，惟
    就系爭279-37地號土地屬法定空地，對土地價值會有多少影
    響一事，其不知有無評估等語（見本院卷二第217-220頁）
    。足見原告主張其於買賣契約訂立之前，並未真實明瞭系爭
    279-37地號土地屬法定空地，使用上會有多少限制，及法定
    空地之性質對土地價值會有多少影響，應屬事實。
　⒊審諸上情，兩造均非從事土地交易之專業人士，就法定空地
    之使用是否會受限制，及是否會影響土地價值等情，既無專
    業知識，於交易過程中，仲介人員復未就該法定空地之性質
    及法定空地在交易上價值較一般建地減少多少乙節，特別評
    估並向兩造說明，致使兩造就系爭279-37地號土地為法定空
    地，其使用上會受限制及影響土地價值之重要事項，未於契
    約中特別磋商及約明責任免除，兩造應均是在無知之情況下
    簽署契約，尚難遽認被告有施用詐術使之原告陷於錯誤而簽
    訂系爭契約，原告所為應買之意思表示，並非受被告詐欺行
    為而陷於錯誤所為之意思表示，應可認定。至於系爭279-37
    地號土地是否屬共同法定空地，其使用是否受有限制，該使
    用限制是否屬標的物之瑕疵，此屬被告應否負瑕疵擔保責任
    之問題，尚難以此遽認原告係遭被告詐欺而為意思表示，原
    告主張其就系爭買賣契約為應買之意思表示係遭被告詐欺而
    為，其對被告有撤銷意思表示之權利，且其應買之意思表示
    業經其撤銷，兩造間之買賣契約業已無效，其得對被告請求
    返還取用之2,592,921元（見不爭執事項第）云云，於法尚
    屬無據。
　㈡按「物之出賣人對於買受人，應擔保其物依第373條之規定危
    險移轉於買受人時無滅失或減少其價值之瑕疵，亦無滅失或
    減少其通常效用或契約預定效用之瑕疵。」、「買賣因物有
    瑕疵，而出賣人依規定，應負擔保之責者，買受人得解除其
    契約或請求減少其價金。」、「為買賣標的之數物中，一物
    有瑕疵者，買受人僅得就有瑕疵之物為解除。其以總價金將
    數物同時賣出者，買受人並得請求減少與瑕疵物相當之價額
    。前項情形，當事人之任何一方，如因有瑕疵之物，與他物
    分離而顯受損害者，得解除全部契約。」民法第354 條第1 
    項前段、民法第359條前段、第363條分別定有明文。經查：
　1.被告出售與原告如附表所示系爭房地中之279-37地號土地，
    登記之地目既為建築用地，依民法第354條第1項之規定，被
    告對原告負有擔保其物依第373條危險移轉於買受人時，無
    滅失或減少其價值之瑕疵，或減少通常效用或契約預定效用
    之瑕疵。
　⒉本法所稱建築基地，為供建築物本身所占之地面及其所應留
    設之法定空地。建築基地原為數宗者，於申請建築前應合併
    為一宗。前項法定空地之留設，應包括建築物與其前後左右
    之道路或其他建築物間之距離，其寬度於建築管理規則中定
    之。應留設之法定空地，非依規定不得分割、移轉，並不得
    重複使用；其分割要件及申請核發程序等事項之辦法，由中
    央主管建築機關定之。建築法第11條定有明文。是列為其他
    建地之法定空地不得再供為一建築基地使用，應可認定。系
    爭買賣契約，原告係出價向被告購如附表所示之二筆土地所
    有權全部及建物所有權全部，原告於取得權利後，就系爭房
    地取得完全利用之權限，不論係依現狀繼續使用或重新建築
    房屋使用，客觀上不應受任何限制。又系爭房地交易，其中
    系爭279-37地號建地為法定空地就交易價值之影響，不論是
    原告起訴之初所提出之鼎諭不動產估價師事務所不動產估價
    報告書（見本院卷一第334-601頁），其結論為系爭279-37
    地號土地屬法定空地時，於109年4月10日與非法定空地之價
    值減少12,082,068元（見卷一第336 頁），或本院審理中委
    請理德不動產估價師聯合事務所所為之鑑定報告（報告書外
    放）結論，系爭279-37地號土地為法定空地時，比非法定空
    地之價值減少8,736,442元，有不動產估價報告書（本院卷
    三第143頁）在卷可參，是系爭279-37地號土地為法定空地
    ，其價值減少甚多（已逾兩造交易價額2,340萬元之三分之
    一），已屬重大瑕疵，原告主張被告所出售之系爭279-37地
    號土地，有減少其價值之瑕疵，應可認定。至於原告於110
    年8 月30日陳報被告於訴訟期間，就系爭交易標的再以2,98
    0萬元委由信義房屋公司仲介掛售，且於交易條件特別標示
    系爭279-37地號土地為法定空地一節（見本院卷三第373至3
    81頁），除突顯交易土地屬法定空地，係重要資訊應予披露
    外，該出售價格2,980萬元，除係被告欲出售之參考價外，
    且於訴訟期間，本院轄區不動產價格騰漲，尚不得以該掛賣
    之參考價格，用以認定系爭279-37地號土地為法定空地非屬
    瑕疵，附此載明。
　⒊按被告出售系爭279-37地號土地予原告，即應擔保該土地 通
    常效用不得有所減少，抑且經濟上之價值有所減低，此為 
    被告之擔保責任，不論被告就該瑕疵之存在是否知悉，對原
    告均應負其擔保責任，今系爭279-37地號土地在交付前既屬
    於法定空地，依照都市計劃不得再為任何建築，則不惟其通
    常效用有所減少，且有減低經濟上之價值，已如前述，原告
    主張被告應對其負瑕疵擔保責任，且系爭房地之交易係總整
    體交易，交易標的無從分割交易，如將系爭279-37地號土地
    與其他交易標的分離，顯有受損害之情事，是原告主張其對
    被告有解除全部買賣契約之權利，應屬可採。
　㈢契約解除時，當事人雙方回復原狀之義務，除法律另有規定
    或契約另有訂定外，依左列之規定：由他方所受領之給付
    物，應返還之。受領之給付為金錢者，應附加自受領時起
    之利息償還之。民法第259條第1款、第2款分別定有明文。
    按被告對原告負瑕疵擔保責任，原告對被告有解除契約之權
    ，已如前述。今原告有以「109年8月10日台中法院郵局第20
    09號存證信函」通知被告:「催告賣方胡芯茹在文到後八日
    內除去「共同法定空地』之『糾葛』;否則以本書函之送達視為
    依買賣契約書第12條第1項約定，通知解除買賣契約，不再
    另行作出解除契約之意思表示。」，並在109年8月11日送達
    予被告收受（見本院卷二第411至423頁)，為兩造所不爭執
    ，是原告主張系爭買賣契約業經原告以被告應負瑕疵擔保責
    仼為原因，對被告解除買賣契約，應屬可採。系爭買賣契約
    經原告依法解除，從而，原告依回復原狀請求權請求返還被
    告所收受價金2,592,921元 （即被告所取用之價金2,592,92
    1元，見不爭執事項第）及附加之利息，自為法所許，惟原
    告逾此數額之請求，則屬無據。
　㈣綜上所述，系爭買賣契約業經原告解除，原告訴請確認兩造
    間就附表所示不動產所有權(含違章增建部分)之買賣契約關
    係不存在。及依回復原狀請求權訴請被告應給付原告2,592,
    921元，及自起訴狀繕本送達翌日（即109年4月18日）起，
    至清償日止，按年息百分之五計算之利息，為有理由，應予
    准許；惟原告逾此範圍之請求，則無理由，應予駁回。
　㈤本件原告係依民法第92條第1項、第113條、第114條、第179
    條、第182條第2項、第184條第1項、第198條、第213條第1
    項、第354條第1項、第359條、第259條之規定，請求本院擇
    一訴訟標的為其勝訴之判決，本院既認原告解除契約依民法
    第259條第 1項、第 2項規定訴請被告返還所領取用之價金
    ，為有理由，就原告其他請求權爰不另為贅述，附此載明。
    　
　㈥本判決第二項原告勝訴部分，原告陳明願供擔保准予宣告假
    執行，核無不符，爰酌定相當擔保金額併准許之，併依職權
    宣告被告得供擔保免為假執行；至於原告敗訴部分，其假執
    行之聲請失付麗，應併予駁回。　
二、反訴部分：
　　反訴原告（即被告）主張反訴被告（即原告）就系爭買賣契
    約應給付之價金已給付727萬元至履約保證專戶，並經反訴
    被告同意反訴原告動用150萬元外，其他價金未為給付，經
    反訴原告催告反訴被告履行，其不為給付，反訴被告已違反
    系爭買賣契約第12條之約定，反訴原告得將反訴被告已付之
    價金於扣除反訴原告已收取之價金150萬元，反訴原告得沒
    收反訴被告已付之價金作為違約金，爰請求反被告給付577
    萬元及遲延利息云云。查：
　㈠卷附系爭買賣契約第12條違約責仼固約定：「一、甲（反訴
    被告）、乙（反訴原告）雙方其中之一方如未按本契約條款
    規定履行，即為違約，經他方定七日以上期間催告通知後仍
    不履行時，他方得逕行解除本契約。．．二、．．如甲方毀約不
    買或其他違約情事時，乙方於解除本契約後得沒收甲方已給
    付之全部款項．．」（見本院卷一第84頁）。上開條文規定如
    反訴被告毀約不買或其他違約情事時，係指反訴被告有可歸
    責之事由違約不履行契約之情事，如反訴被告不買或不為給
    付價金無可歸責事由，即難認反訴被告有違約之情事，於此
    ，反訴原告自不得請求沒收反訴被告所交付之價金。
　㈡兩造系爭買賣契約標的中之系爭279-37地號建地為法定空地
    ，依照都市計劃不得再為任何建築，不惟其通常效用有所減
    少，且有減低經濟上之價值，反訴被告得對反訴原告主張瑕
    疵擔保責任，對反訴原告有解除契約之權，且已行使解除權
    解除契約，反訴原告應返還取用之價金予反訴被告，已如前
    述（詳本訴理由之記載），是反訴被告未再給付價金係因反
    訴原告對反訴被告應負瑕疵擔保責仼所致，反訴被告未繼續
    給付價金，非可歸責於反訴被告；反訴被告依法向反訴原告
    表示解除契約，不購買系爭房地，並無違之情事，是反訴原
    告主張反訴被告有毀約不買之違約情事，其得沒收反訴被告
    交付之價金云云，於法無據。
　㈢綜上所述，反訴原告對反訴被告並無沒收價金之權利，從而
    ，反訴原告主張其得依約沒收反訴被告交付於履約專戶之價
    金，請求反訴被告給付577萬元及遲延利息，為無理由，應
    予駁回。反訴原告之訴既經駁回，其假執行之聲請，失所附
    麗，應併予駁回。　
三、本件判決基礎已臻明確，兩造其餘攻擊防禦方法及舉證，於
    判決結果無影響，毋庸一一論列，附此敘明。
四、本訴訴訟費用負擔之依據：民事訴訟法第79條。
五、反訴訴訟費用負擔之依據：民事訴訟法第78條。
中　　華　　民　　國　　111 　年　　5 　　月　　16　　日
                民事第三庭    法  官  王金洲
正本係照原本作成。如對本判決上訴，須於判決送達後20日內向
本院提出上訴狀（須按他造當事人之人數附繕本）。如委任律師
提起上訴者，應一併繳納上訴審裁判費。
中　　華　　民　　國　　111 　年　　5 　　月　　16　　日
                        　  　書記官  吳欣叡 　　　　
　　　　　　　　　　　　　　　
附表
編號 土地坐落     面積 權利範圍  縣市 鄉鎮市區 段 小段 地號 平方公尺  1 臺中市 南區 下橋子頭  279-37 104 全部 2 同上 同上 同上  279-38 73 全部 
　　　　　　　　　　　　
編號 建號 基地座落地號 建物門牌 建築式樣主要建築材料及房屋層數 建物登記總面積 (平方公尺) 權利範圍 備註 1 4191 臺中市○區○○○○段000000地號 臺中市○區○○○街00巷00號 鋼筋混凝土造3層樓 有地下層 193.22 全部 另有未保存登記增建物 
（以下空白 ）